【裁判字號】    89,上易,973
【裁判日期】    890516
【裁判案由】    妨害自由
【裁判全文】
臺灣高等法院刑事判決                      八十九年度上易字第九七三號
    上  訴  人  乙○○
    即  被  告
右上訴人因妨害自由案件，不服臺灣桃園地方法院八十八年度易字第一九二號，中
華民國八十八年十二月二十日第一審判決（起訴案號：臺灣桃園地方法院檢察署八十
八年度偵續字第一０三號），提起上訴，本院判決如左：
    主      文
原判決撤銷。
乙○○無罪。
    理      由
一、公訴意旨略以：被告乙○○因與丙○○之子甲○○有債務糾紛，為討回欠債，乃
    於民國八十七年九月二十八日晚上八時許，帶同不詳名籍之成年男子四人，至桃
    園縣中壢市○○○街二十一巷十三號丙○○之住處，要求丙○○簽署承諾書允諾
    代其子甲○○清償所欠之款額，丙○○因認為並非其欠款，而是其子甲○○與乙○○二人間之債務糾紛，乃拒絕乙○○上開所請，並要求乙○○與不詳年藉之同
    夥離開其住處，詎乙○○於受丙○○退去其住處之要求後，卻置之不理，仍留滯
    於丙○○之住宅內，並一再要求丙○○簽署承諾書，丙○○迫於無奈，乃同意乙○○之要求，允諾代償五十萬元，其餘部分於三日內由其子與媳婦出面解決，至
    此，乙○○始於翌日凌晨二時許，與其同夥離開丙○○之前開住處，因認被告涉
    有刑法第三百零六條第二項妨害自由罪嫌。
二、訊據被告乙○○，固坦承於右揭時間前往告訴人丙○○住處之行為，然堅決否認
    曾受告訴人退去之要求而仍留滯告訴人住處之事實，並以因告訴人之子甲○○積
    欠債務未償，甲○○原欲邀其前往住處談論清償事宜，嗣因甲○○表示其妻不在
    家，乃提議前往告訴人住處討論，期間告訴人並未要求伊離去，且於伊離開時，
    告訴人尚且送伊前往停車處所等語。
三、本件告訴人於八十七年十月十二日向檢察官提出告訴時，雖未於所提出「伸訴書
    」內載及被告所涉右揭受退去要求而留滯其住宅之行為，然依本院向桃園縣警察
    局函調告訴人前向警察機關報案時所制作筆錄結果，告訴人於八十七年十月十四
    日，在桃園縣警察局中壢分局時即已表示「因乙○○帶同我兒子及三名男子，於
    八十七年九月二十八日二十時到達我家，叫我簽下我兒子欠債承諾書，我不簽，
    他們待到八十七年九月二十九日凌晨二點多才離開，我要對乙○○提出告訴。」
  ，足認告訴人於警察機關所為訴追表示時業已提及被告停留其住處之行為，復據
    告訴人於所提出再議聲請狀內具體指明被告行為應涉有刑法第三百零六條無故侵
    入住宅罪嫌，是則告訴人就被告涉右揭刑法第三百零六條罪嫌行為，所提出告訴
    ，自未逾越告訴期間規定，合先敘明。
四、公訴人認被告涉右揭罪嫌，係以：(一)告訴人之指訴；(二)被告代寫之承諾書在卷；
    (三)被告於案發當日晚上八時許即至告訴人住處，如被告受要求離開時無不離開之
    意，當無留滯在告訴人住處至翌日凌晨二時許，獲告訴人應允代償五十萬元後始
    行離開，顯見其有受要求離開而不離開之意為依據。惟按告訴人之告訴，係以使
    被告受刑事訴追為目的，是其陳述是否與事實相符，仍應調查其他證據，以資審
    認；又犯罪事實應依證據認定之，所謂證據，須適於為被告犯罪事實之證明者，
    始得採為斷罪資料，最高法院五十三年台上字第一三００號、五十三年台上字第
    二七五０號判例分別著有明文。經查：
    (一)告訴人固於八十八年八月十三日檢察官訊問時，提出上載「本人承諾有關兒子
      甲○○向黃文鴦女士調借新台幣參佰萬元債務之事，今本人承諾並保證在三天
      內10/1晚上7:00給乙○○女士等一個圓滿的處理，並承諾 10/15保證還款新台
      幣壹佰萬，另貳佰萬保證在11/15付清。」承諾書一紙 （置於偵續卷證物袋）
      ，且據被告於該次偵查中供稱該承諾書確為伊所書立無誤。然此僅足以證明被
      告在告訴人住處書立該承諾書之事實，並不足以當然證明係於被告受告訴人退
      去之要求而不從後，再於留滯告訴人住宅之際所為，是則該承諾書與告訴人是
      否有刑法第三百零六條第二項行為，並無直接必然之關連。
    (二)告訴人雖於八十八年八月十三日偵查中陳稱「（你當時有要她離開）有，二、
      三次要他們離開，但她們不離開。」，並於原審及本院調查時分別陳稱：「我
      十點及十一點都有叫他們出去，他們到凌晨二點才離開。」，然觀之告訴人在
      警訊及前於偵查中所為指訴：「八十七年九月二十八日晚上八時乙○○帶四個
      人到中壢市○○○街二一巷十三號住處，逼我兒子簽三百萬元的承諾書，我兒
      子叫我簽，但我不簽，但他們說，我如果不簽，他們就不回去，到了凌晨二時
      許，他們才離去。」、「她一定要我簽，一直到凌晨二時許才走。但是她沒有
      說恐嚇我的話，他當時只是賴著不走。」，並未具體指出渠究係於何時要求被
      告退出其住處，則被告停留於告訴人住處期間，究竟有無如告訴人所指受其退
      去之要求，自應賴其他積極證據為證。
    (三)公訴人雖以被告留滯告訴人住處，直至告訴人應允代償五十萬元始行離開，足
      認其有受離去之要求而不離開之意云云。惟查，被告離開告訴人住處時，告訴
      人是否應允代替其子甲○○清償債務，此事實核屬就甲○○及被告間債務如何
      解決之範圍，被告與告訴人是否達成前開由告訴人代償五十萬元之協議，與被
      告是否確曾受退去之要求而仍留滯告訴人住處，並無必然關係；次查，被告與
      甲○○、告訴人嗣於八十七年九月三十日就右揭債務達成協議，由甲○○書立
      保證書，並以告訴人為連帶保證人，保證甲○○向被告借款支付之代理權利金
      ，分三次各還款一百萬元，有保證書影本在卷可稽，且據告訴人於警訊中陳稱
      ：「當時我下樓離開北區房屋欲離開，由我兒子下跪後，我才簽下連帶保證人
      ，當時並無脅迫，是我兒子甲○○下跪拜託我，我才簽。」，且甲○○於警訊
      中亦陳稱：「（事後你如何跟乙○○處理）於八十七年九月三十日由縣議員黃
      琬如出面，約在桃園北區房屋公司，由我及我父親丙○○共同簽具借據，我父
  親做為保證人，約定時間處理。」，益足證告訴人係基於其子甲○○嗣後向渠
      下跪請求，始應允為右揭債務之連帶保證人，自亦不足援為被告於停留告訴人
      住處期間，確曾受告訴人退去之要求而不從之證據；再查，告訴人之子甲○○
      早於二十餘年前結婚後，即未與告訴人共同居住於右揭處所，被告於八十七年
      九月二十八日前往告訴人住處時，甲○○確亦在場，業據告訴人及證人黃葉饁
      於本院調查時陳述明確，又甲○○經本院按其設籍處所傳喚，雖因未能送達而
      未到庭，然據本院向警察機關調取之筆錄影本，其於警訊中則僅陳稱：「當時
      乙○○與他先生及另兩名不詳男子一起到我家要債，並在家中待到九月二十九
      日凌晨二點多才離開，當時我有在場。」、「（當時他有無恐嚇你或限制你行
      動自由）都沒有。」，亦未言及其父即告訴人曾提出被告離開住處之要求，況
      被告自警訊時起，迭於偵審中否認曾受告訴人退去之要求而不從之情事，則告
      訴人所為指訴，即乏積極證據足為佐證。
    綜右理由，本件公訴人所引證據，均不足援為不利於被告認定之依據，此外復無
    其他積極證據足以證明告訴人所為指訴確與事實相符，應認被告所涉右揭犯罪行
    為，尚屬不能證明。
五、原審未予詳察，遽為被告論罪科刑之判決，尚有未合，被告否認犯罪而提起上訴
    ，為有理由，應由本院將原審不當判決撤銷，並改為被告無罪之諭知。
據上論斷，應依刑事訴訟法第三百六十九條第一項前段、第三百六十四條、第三百零
一條第一項判決如主文。
本案經檢察官吳慎志到庭執行職務
中    華    民    國      八十九      年      五      月      十六      日
                            臺灣高等法院刑事第十七庭
                                審判長法  官  陳  正  雄
                                      法  官  許  錦  印
                                      法  官  林  勤  純
右正本證明與原本無異。
本判決不得上訴。
                                      書記官  賴  思  華
中    華    民    國      八十九      年      五      月      二十      日


司法院資訊處製作；財團法人民間司法改革基金會備份。
